【裁判字號】    95,重訴,170
【裁判日期】    951229
【裁判案由】    清償借款
【裁判全文】
臺灣臺南地方法院民事判決             95年度重訴字第170號
原      告  華南商業銀行股份有限公司
法定代理人  甲○○
訴訟代理人  乙○○
            林政勳
被      告  丁○○
            戊○○
                        弄10.
            丙○○
上列當事人間請求清償借款事件，經本院於民國95年12月15日言
詞辯論終結，判決如下：
    主  文
被告丙○○在新台幣伍仟萬元之額度內，應與被告丁○○、被告
戊○○連帶給付原告新台幣壹仟壹佰捌拾伍萬肆仟零肆拾肆元及
如附表所示之利息、違約金。
訴訟費用由被告連帶負擔。
    事實及理由
一、本件被告丁○○未於言詞辯論期日到場，核無民事訴訟法第
    386條所列各款情形，爰依原告之聲請，由其一造辯論而為
    判決。
二、本件原告起訴主張：
（一）訴外人惠昱機電股份有限公司分別於民國89年12月12日、
      89年12月21日、89年7月7日、89年7月10日、89年7月10日
      、89年8月21日、89年9月18日、89年10月27日邀同被告丁○○、戊○○及訴外人顏炳焜為連帶保證人，向原告借款
      新台幣（以下同）300,000元、300,000元、5,000,000元
      、5,000,000元、4,000,000元、1,500,000元、2,000,000
      元，2,000,000元，共計20,100,000元，約定借款期間分
      別至90年3月12日、90年3月15日、90年7月7日、90年7月8
      日、90年7月9日、90年8月21日、90年3月18日、90年4月
      27日，屆期應將借款本金一次全部清償，利息部分，則分
      別按原告基本放款利率加碼年利率百分之1、百分之1、百
      分之0.75、百分之0. 75、百分之0.75、百分之0.75、百
      分之1、百分之1計算。而訴外人惠昱機電股份有限公司之
      上開借款，屆期後並未依約清償，經原告聲請就上開借款
      之擔保品抵押物為強制執行後，尚有總金額11,854,044元
      及按如附表所示本金及利息計算期間、違約金計算期間、
      利率計算之利息、違約金應返還。
（二）又被告丙○○曾於81年7月4日，與被告戊○○、丁○○及
      訴外人顏炳焜共同簽立保證書，同意在50,000,000元之限
      額內（包括本金及其利息、遲延利息、違約金、損害賠償
      及其他從屬於主債務之負擔），連帶保證訴外人惠昱機電
      股份有限公司對原告現在（包括過去所負現在尚未清償）
      及將來之所負之借款、票款、透支、墊款、保證、損害賠
      償等及其他一切債務。而今訴外人惠昱機電股份有限公司
      有如上述之借款未清償，依據上開連帶保證契約，被告丙○○亦應負連帶清償之責。
（三）被告丙○○雖抗辯保證書於簽訂當時未填寫金額，不知所
      負擔之保證責任為何，就契約被擔保金額數目之必要之點
      ，並未合致，難認契約已合法成立，被告戊○○則抗辯借
      據上印章非其所蓋等語。然被告丙○○對於保證書上之簽
      名、印鑑之真正，並不爭執，且亦自承知悉所擔保者為訴
      外人惠昱機電股份有限公司與原告間之借貸，加以訂約當
      時被告丙○○為主債務人惠昱機電股份有限公司之股東，
      為該公司之發起人，對於保證金額數目，豈有不知之情，
      況且從保證書內容觀之，其日期載明為81年7月4日，被告
      丙○○亦為當時所簽立，其內容豈有空白之理，蓋依常情
      而言，保證人對其所擔保之主債務及所保證之金額為何，
      至為明瞭，在不知情下，豈會願意簽立保證書，又衡情保
      證人在簽立保證書當時，必先明瞭保證書上所約定之保證
      範圍，此為常態事實，且在簽立該保證書時，發現記載不
      完全，能不問自己權利義務之內容，即貿然簽名於上並負
      擔保證責任，再任由原告事後填載，實非事理之常態，應
      為變態之事實，此部分應由被告丙○○負舉證之責。至於
      被告戊○○之抗辯，被告戊○○對於保證書及契約書上之
      簽名、印鑑之真正，並不爭執，亦自承知悉所擔保者為主
      債務人惠昱機電股份有限公司之債務，則被告戊○○自應
      就其印章遭盜蓋之事實，負舉證責任，況且被告戊○○並
      未其依據所簽立授信約定書第2條之約定，欲變更或註銷
      留存印鑑時，應通知原告並辦妥變更或註銷手續，故被告
      戊○○仍應負連帶保證責任。
（四）故依據上述，被告3人既均係訴外人惠昱機電股份有限公
      司向原告借款之連帶保證人，原告依據連帶保證契約關係
      ，請求被告3人應就訴外人惠昱機電股份有限公司上開借
      款負連帶清償之責，自屬有據。並聲明：如主文所示。
三、被告丙○○則抗辯：
（一）本件之借款人惠昱機電股份有限公司負責人顏炳焜於81年
      7月4日向原告貸款6,000,000元，抵押物為台南市○○路
      上1棟7樓之房屋，後經原告拍賣，得款約8,240,000元，
      而在原告所提8筆合計20,100,000元之款項，貸款6,000,0
      00元是被告唯一知悉的借貸事件，其餘陸陸續續在爾後的
      年度中直至90年為止所發生之借貸事件，都是原告不肖員
      工與惠昱機電股份有限公司負責人顏炳焜在黑箱作業中所
      貸得之款項。
（二）依照公司法及金融法之規定，公司法人向金融機關所為之
      借貸行為，必須經過股東會議通過，並經股東簽名才得為
      之，奈何本件案件陸續之借款，原告並未盡到查證與告知
      之責任，因此，被告從來不知道惠昱機電股份有限公司負
      責人顏炳焜與原告何時發生借貸行為，何來連帶保證之事
      ，被告於85年6月即已離開惠昱機電股份有限公司，故該
      公司之借貸與被告何干。
（三）原告自81年至90年間，將近10年期間，一直與訴外人惠昱
      機電股份有限公司負責人顏炳焜從事黑箱作業的貸款行為
      ，退一萬步想，假如被告果真是原告之連帶保證人，為何
      在十年當中原告從未找保證人對保，就算一般公司在需要
      保證人的職位，都需要每年重新對保一次，才得以確保保
      證效果，更何況銀行貸款這麼嚴謹的事情，在十年的時間
      ，白雲蒼狗，世事變化何其大，怎麼沒有對保就一直從事
      貸款行為，萬一在這段期間原告所謂之保證人失蹤或亡故
      ，那麼原告又繼續貸款給主債務人，在債權無法得到保障
      或擔保品不足之情況下，要不是銀行承辦人員故意忽視債
      權之保障性，內神通外鬼圖利他人，就是擔保品低價高估
      之超貸案件，原告不去追究內部員工不法行為，卻用一紙
      不知原由的保證書據要求本人清償借款，黑貓偷吃，白貓
      擔罪，天理何在，而原告本身內部管理漏洞百出，違法貸
      款行為層出不窮，出了事情卻仗著財大氣粗，仗勢欺人，
      升斗小民要討一碗飯吃都屬不易，還要應付這天上飛來的
      橫禍，而這橫禍的來源不是地痞流氓，卻是一家內部管理
      不善的公營金融機構，真是情何以堪。
（四）目前電腦科技日新月異進步神速，一般的彩色影印機都可
      以將一千元的新台幣紙鈔複製得真偽難辨，還有那出神入
      化的電腦合成技術，透過偷天換日的手法，要造出一張保
      證書那還不是輕而易舉之事，被告乃一介小民，終其一生
      之收入都不可能超過新台幣五千萬元，怎摩可能會去立具
      本金新台幣五千萬元連帶清償責任之保證書，因此，原告
      所持理由實在不充足，其所持之證據必然是黑箱作業下之
      產物。況且本案件曾於91年間提起訴訟，經被告提出異議
      ，原告隨即撤回起訴，可見原告自知其貸款作業過程乃黑
      箱作業下之行為，因此自知理虧而撤回起訴。
（五）原告所提出本件之借款借據8張與被告均無關，又被告亦
      未在81年7月4日之授信約定書上簽名（被告戊○○、被告
      丁○○及訴外人顏炳焜均有簽名），原告主張被告應負保
      證責任，僅有1張有瑕疵之保證書，在此保證書沒有借款
      人惠昱機電股份有限公司負責人顏炳焜的私人印章，也沒
      有惠昱機電股份有限公司的公司章，甚至有用手寫的文字
      都不是訴外人顏炳焜親自書寫（顏炳焜曾出庭作證，證明
      該保證書不是他本人書寫），那麼該張有瑕疵的所謂保證
      書是從何而來，所以被告主張原告對被告之訴訟與事實不
      符，被告自85年即已離開惠昱機電股份有限公司，該公司
      之貸款與被告完全無關。
四、被告戊○○則抗辯：原告所提出系爭借款借據8紙，上面都
    不是被告所蓋章，被告僅有簽保證書及授信約定書，被告是
    擔任惠昱機電股份有限公司負責人顏炳焜借款之人頭，惠昱
    機電股份有限公司負責人顏炳焜之借款金額，被告已經忘記
    了等語。
五、被告丁○○則經合法通知，未到庭陳述，亦未提出任何書狀
    為答辯。
六、兩造不爭執事實：
    訴外人惠昱機電股份有限公司曾分別於89年12月12日、89年
    12月21日、89年7月7日、89年7月10日、89年7月10日、89年
    8月21日、89年9月18日、89年10月27日，向原告借款300,00
    0元、300,000元、5,000,000元、5,000,000元、4,000,000
    元、1,500,000元、2,000,000元，2,000,000元，共計20,10
    0,000元，約定借款期間分別至90年3月12日、90年3月15日
    、90年7月7日、90年7月8日、90年7月9日、90年8月21日、9
    0年3月18日、90年4月27日、屆期應將借款本金一次全部清
    償，利息部分，則分別按原告基本放款利率加碼年利率百分
    之1、百分之1、百分之0.75、百分之0. 75、百分之0.75、
    百分之0.75、百分之1、百分之1計算，而訴外人惠昱機電股
    份有限公司之上開借款，屆期後並未依約清償，經原告聲請
    就上開借款之擔保品抵押物為強制執行後，尚有總金額11,8
    54,044元及按如附表所示本金及利息計算期間、違約金計算
    期間、利率計算之利息、違約金未清償。
七、得心證之理由：
（一）原告主張訴外人惠昱機電股份有限公司曾分別於89年12月
      12日、89年12月21日、89年7月7日、89年7月10日、89年7
      月10日、89年8月21日、89年9月18日、89年10月27日，向
      原告借款300,000元、300,000元、5,000,000元、5,000,0
      00元、4,000,000元、1,500,000元、2,000,000元，2,000
      ,000 元，共計20,10 0,000元，約定借款期間分別至90年
      3月12日、90年3月15日、90年7月7日、90年7月8日、90年
      7月9日、90年8月21日、90年3月18日、90年4月27日、屆
      期應將借款本金一次全部清償，利息部分，則分別按原告
      基本放款利率加碼年利率百分之1、百分之1、百分之0.75
      、百分之0. 75、百分之0.75、百分之0.75、百分之1、百
      分之1計算，而訴外人惠昱機電股份有限公司之上開借款
      ，屆期後並未依約清償，經原告聲請就上開借款之擔保品
      抵押物為強制執行後，尚有總金額11, 854,044元及按如
      附表所示本金及利息計算期間、違約金計算期間、利率計
      算之利息、違約金未清償之事實，業據原告提出借據8紙
      、轉帳支出傳票8紙、收入傳票8紙在卷為證，且為被告所
      不爭執在卷，自可信為真實。
（二）按保證人與債權人約定就債權人與主債務人間所生一定範
      圍內之不特定債務，預定最高限額，由保證人予以保證之
      契約，學說上稱之為最高限額保證，此種保證契約如定有
      期間者，在該期間內所生約定範圍內之債務，不逾最高限
      額者，均為保證契約效力所及，如未定期間者，於保證契
      約未經保證人依民法第754條規定終止或其他消滅原因以
      前，所生約定範圍內之債務，亦同，故在該保證契約有效
      存在期間內，已發生之約定範圍內之債務，縱因清償或其
      他事由而減少或消滅，該保證契約依然有效，嗣後所生約
      定範圍內之債務於不逾最高限額者，債權人仍得請求保證
      人履行保證責任，除有特約外，亦無以約定範圍內某特定
      債務之清償完畢日，作為此種保證契約終期之可言，此與
      一般保證係就主債務人之特定債務為保證，於該特定債務
      消滅時，保證契約即歸消滅者不同（最高法院77年度台上
      字第943號判決參照），故在現行學說及實務上，均承認
      最高限額保證契約存在之有效性。
（三）查原告主張被告丁○○、戊○○2人為系爭借據8筆之連帶
      保證人之事實，業據其提出借據8紙、保證書1紙及授信約
      定書1紙在卷為證，而被告丁○○並未到庭爭執上開借據
      、保證書、授信約定書之真正，而被告戊○○雖抗辯借據
      上之蓋章非其所為，然其對於保證書、授信約定書簽名之
      真正則不爭執，又證人即主債務人惠昱機電股份有限公司
      之法定代理人顏炳焜亦到庭證述上開借據8紙之真正，並
      證述上開借款8筆均經過被告丁○○、戊○○之同意等語
      （見本院95年11月17日言詞辯論筆錄），被告戊○○對於
      證人之證詞亦無意見，因此，原告所主張被告丁○○、戊○○2人為上開借款8筆之連帶保證人，即屬可信。
（四）至於原告主張被告丙○○應負連帶清償責任，係以被告丙○○曾於81年7月4日與原告簽立保證書，同意在限額50,0
      00,000元（包括本金、利息、違約金及其他債務）範圍內
      ，就主債務人惠昱機電股份有限公司對原告之債務（包括
      簽立保證書當時存在及將來之債務）負連帶保證責任等情
      。被告丙○○則否認原告之主張，並抗辯不可能在高達50
      ,000,000 元之額度內替主債務人惠昱機電股份有限公司
      當連帶保證人等語。然查，被告丙○○就原告所提出81年
      7月4日保證書上其簽名之真正並不爭執（見本院95年9月8
      日言詞辯論筆錄），又證人顏炳焜對於上開保證書於簽訂
      當時是否空白，是否當時僅係對於6,000,000元之借款為
      保證，僅證述沒有印象有保證書存在等語（見本院95年11
      月17日言詞辯論筆錄），就被告丙○○之抗辯事實，並未
      能證明。況且，被告戊○○、證人顏炳焜2人對於上開保
      證書上其2人簽名之真正，亦不爭執真正（見本院95年9月
      8日、95年11月17日言詞辯論筆錄），又上開保證書上共
      有被告丙○○、被告丁○○、被告戊○○、證人顏炳焜4
      人之簽名，如果真有被告丙○○所抗辯之事實，何以被告
      戊○○、丁○○、顏炳焜均願簽名其上，其3人又於同日
      另外簽訂借款之授信約定書，有原告所提出被告戊○○、
      被告丁○○、證人顏炳焜簽訂之授信約定書3紙在卷可據
      。因此，被告丙○○所抗辯之事實，尚屬不能證明，其抗
      辯即未能採信。
（五）本件兩造間既曾於81年7月4日簽立保證書，被告3人就債
      務人惠昱機電股份有限公司對原告所負之一切債務，願負
      連帶保證責任，而保證期間則未定期限，兩造間之上述保
      證契約，係屬未定期間之最高限額保證契約，可資確定，
      則原告就該最高限額保證契約有效期間（即未經保證人終
      止保證契約前），就對主債務人惠昱機電股份有限公司所
      發生之借款，據而對被告3人依據連帶保證契約關係為求
      償，即非無據。
（六）按借用人應於約定期限內，返還與借用物種類、品質、數
      量相同之物。稱保證者，謂當事人約定，一方於他方之債
      務人不履行債務時，由其代負履行責任之契約。保證債務
      ，除契約另有訂定外，包含主債務之利息、違約金、損害
      賠償及其他從屬於主債務之負擔。連帶債務之債權人，得
      對於債務人中之一人或數人或其全體，同時或先後請求全
      部或一部之給付。連帶債務未全部履行前，全體債務人仍
      負連帶責任。民法第478條、第739條、第740條、第273條
      第1項、第2項分別定有明文。原告之主債務人惠昱機電股
      份有限公司尚積欠原告11,854,044元及按如附表所示本金
      及利息計算期間、違約金計算期間、利率計算之利息、違
      約金未清償，而被告丁○○、戊○○係上開借款之連帶保
      證人，被告丙○○則在保證總額50,000,000元之額度內，
      為上開借款之連帶保證人，則原告依據連帶保證契約法律
      關係，請求被告丁○○、戊○○2人應連帶給付11,854,04
      4元及按如附表所示本金及利息計算期間、違約金計算期
      間、利率計算之利息、違約金，被告丙○○應在保證總額
      50,000,000元之額度內，與被告丁○○、戊○○就上開借
      款同負連帶清償之責，則依法有據，應予准許。
八、本件事證已臻明確，兩造其餘攻擊防禦方法及舉證，核與判
    決結果無影響，爰不一一論述，附此敘明。
九、結論：本件原告之訴為有理由，依民事訴訟法385條第1項前
    段、第85條第2項，判決如主文。
中    華    民    國    95    年    12   月    29    日
                  民事第一庭    法  官  陳杰正
以上正本係照原本作成
如對本判決上訴，須於判決送達後20日內向本院提出上訴狀
中    華    民    國    95    年    12    月    29    日
                                書記官  汪維屏
附表：
┌────────┬────────┬────────┬────────┐
│本金            │利息計算期間    │利率（年息）    │違約金計算期間  │
├────────┼────────┼────────┼────────┤
│2,894,332元     │92年1月23日起至 │8.6％           │自90年3月8日起至│
│                │清償日止        │                │清償日止，逾期在│
│                │                │                │6個月以內，按利 │
│                │                │                │息利率百分之10，│
│                │                │                │逾期在6個月以上 │
│                │                │                │，按利息利率百分│
│                │                │                │之20計算。      │
├────────┼────────┼────────┼────────┤
│2,892,888元     │92年1月23日起至 │8.6％           │自90年3月8日起至│
│                │清償日止        │                │清償日止，逾期在│
│                │                │                │6個月以內，按利 │
│                │                │                │息利率百分之10，│
│                │                │                │逾期在6個月以上 │
│                │                │                │，按利息利率百分│
│                │                │                │之20計算。      │
├────────┼────────┼────────┼────────┤
│2,314,311元     │92年1月23日起至 │8.6％           │自90年3月8日起至│
│                │清償日止        │                │清償日止，逾期在│
│                │                │                │6個月以內，按利 │
│                │                │                │息利率百分之10，│
│                │                │                │逾期在6個月以上 │
│                │                │                │，按利息利率百分│
│                │                │                │之20計算。      │
├────────┼────────┼────────┼────────┤
│870,807元       │92年1月23日起至 │8.85％          │自90年3月8日起至│
│                │清償日止        │                │清償日止，逾期在│
│                │                │                │6個月以內，按利 │
│                │                │                │息利率百分之10，│
│                │                │                │逾期在6個月以上 │
│                │                │                │，按利息利率百分│
│                │                │                │之20計算。      │
├────────┼────────┼────────┼────────┤
│1,165,934元     │92年1月23日起至 │8.85％          │自90年3月8日起至│
│                │清償日止        │                │清償日止，逾期在│
│                │                │                │6個月以內，按利 │
│                │                │                │息利率百分之10，│
│                │                │                │逾期在6個月以上 │
│                │                │                │，按利息利率百分│
│                │                │                │之20計算。      │
├────────┼────────┼────────┼────────┤
│1,164,151元     │92年1月23日起至 │8.85％          │自90年3月8日起至│
│                │清償日止        │                │清償日止，逾期在│
│                │                │                │6個月以內，按利 │
│                │                │                │息利率百分之10，│
│                │                │                │逾期在6個月以上 │
│                │                │                │，按利息利率百分│
│                │                │                │之20計算。      │
└────────┴────────┴────────┴────────┘


司法院資訊處製作；財團法人民間司法改革基金會備份。
